臺灣臺中地方法院民事判決　　　　　　 100年度訴字第1667號
原　　　告　陳麗紅
訴訟代理人　郭明仁律師
被　　　告　陳樹山
訴訟代理人　王世勳律師
複代理人　　賈俊益律師
被　　　告　張圳福
上列當事人間請求拆屋還地等事件，本院於中華民國100年10月
13日言詞辯論終結，判決如下：
    主    文
被告張圳福應自門牌號碼台中市○○區○○路同安北巷55-1號鐵
皮浪板房屋，即坐落台中市○○區○○段543地號土地如台中市
中興地政事務所100年8月22日複丈成果圖所示B部分面積0.0209
公頃（廠房）及C部分面積0.0005公頃（水塔）搬遷。
被告陳樹山應將聲明第1項所示之建物拆除並將土地返還原告。
被告陳樹山應給付原告新臺幣玖萬零貳佰貳拾玖元及自民國100
年7月7日起至清償日止，按年息百分之五計算之利息，暨自民國
100年7月7日起至拆除聲明第1項所示之建物之日止，按年給付原
告新臺幣壹萬捌仟捌佰拾貳元。
原告其餘之訴駁回。
訴訟費用由被告負擔百分之九十，餘由原告負擔。
本判決原告勝訴部分，於原告分別以新臺幣陸拾壹萬捌仟元、伍
拾捌萬捌仟元為被告陳樹山、張圳福供擔保後，得假執行。但被
告陳樹山以新臺幣壹佰捌拾伍萬伍仟元為原告預供擔保，得免為
假執行。
原告其餘假執行之聲請駁回。
    事實及理由
甲、程序部分：原告原聲明第3項係求為：「被告陳樹山及張圳
    福應連帶給付原告新台幣（下同）1,031,000元，及自起訴
    狀送達之翌日起至清償日止，按週年利率百分之5計算利息
    ，並自起訴狀送達之翌日起至拆除日止按年給付206,200元
    予原告。」之判決。嗣於訴狀送達被告後，原告分別於民
    國100年9月20日、同年10月7日分別變更上開聲明求為：「
    被告陳樹山及張圳福應連帶給付原告882,535元，及自準備
    狀送達之翌日起至清償日止，按週年利率百分之5計算利息
    ，並自準備狀送達之翌日起至拆除日止按年給付176,507元
    予原告。」、「被告陳樹山應給付原告780,192元，及自起
    訴狀送達之翌日起至清償日止，按週年利率百分之5計算利
    息，並自起訴狀送達之翌日起至拆除日止按年給付176,507
    元予原告。」核為減縮其應受判決事項之聲明，與民事訴訟
    法第255條第1項第3款之規定並無不符，自為法之所許，先
    為敘明。
乙、實體部分：
壹、原告主張：
一、坐落台中市○○區○○段543地號土地、地目田、面積701平
    方公尺（下稱系爭土地）為原告所有，乃系爭土地竟在多年
    前遭被告陳樹山無權使用並搭蓋鐵皮屋（門牌號碼為台中市
    ○○區○○路同安北巷55-1號），嗣被告陳樹山尚將該鐵皮
    屋以每月租金新台幣（下同）26,000元出租給被告張圳福。
    而經測量後得知，被告占用系爭土地面積如台中市中興地政
    事務所100年8月22日複丈成果圖（即本判決附圖，下稱附圖
    ）所示B部分面積0.0209公頃（廠房）及C部分面積0.0005公
    頃（水塔），合計0.0214公頃。故原告自得本於所有物返還
    請求權及除去侵害請求權之規定，請求被告張圳福搬離如訴
    之聲明第1項所示之處所，並請求被告陳樹山拆除如訴之聲
    明第1項所示之地上物，將上開土地返還予原告。被告陳樹
    山雖主張原告有容忍其使用系爭土地，惟原告對此加以否認
    。蓋原告係居住於台中市沙鹿區，非台中市南屯區，對於原
    告所有之系爭土地之地界在未經地政機關實測前，實難查知
    被佔用之情形，而原告是在得悉系爭土地遭被告等人占用，
    即提出本訴訟，此乃基於原告之所有權排除不當侵害，無權
    利濫用之問題。
二、系爭遭侵占之土地位於繁榮地段，附圖A部分之西北角面臨
    忠勇路，西南邊則為出入通道，交通甚為便利，且忠勇路對
    面即是「師天府張一正」、「壽明宮」，另斜對面為歐美亞
    便利商店，由此至嶺東科技大學及嶺東中學約為200公尺，
    整體而言甚為發達。被告陳樹山既然占用原告所有系爭土地
    ，並受有利益，致原告受有損害，則原告自得依不當得利法
    則，請求被告陳樹山給付相當於租金之損害金。查系爭土地
    之公告現值於95、96年、97年至99年、100年分別為6,029元
    、6,873元、7,482元、8,248元，是原告遂請求起訴前5年即
    自95年7月起至100年6月止，按公告現值年息百分之10計算
    之損害金，及另自本起訴狀送達至被告陳樹山之翌日起，至
    交還上開土地之日止之損害金。亦即被告陳樹山應給付前5
    年之損害金共780,192元，計算方式如下：95年7月至12月為
    64,510元（6,029×214×10％×1/2＝64,510）、96年1月至
    12月為147, 082元（6,873×214×10％＝147,082）、97年
    至99年為480, 344元（7,482×214×10％×3＝480,344）、
    100年1月至6月為88,253元（8,248×214×10％×1/2＝
    88,253），合計780,192元。並另自本起訴狀送達至被告翌
    日起，至拆除系爭地上物之日止，按月給付原告176,507元
    （計算方式：100年公告現值8,248元×214×10％＝176,507
    ），與被告間每月租賃金約定之26,000元相去不遠，應屬相
    當。至被告陳樹山雖抗辯應以申報地價計算系爭土地之損害
    金，然95年7月至96年6月之申報地價為870.4元，96年7月至
    100年6 月之申報地價為1,10 0元，按申報地價年息百分之
    10計算，則95年7月至96年6月間之不當得利僅18,626元（
    870. 4×214×10％＝18,626），96年7月至100年6月間之每
    年不當得利僅23,540元（1,100×214×10％＝23,540），比
    較被告間租賃契約每月即有26,000元之租金，顯失公平，是
    自應以原告所主張之數額計算為當，爰依法提起本件訴訟。
三、聲明：（1）被告張圳福應自門牌號碼台中市○○區○○路
    同安北巷55-1號鐵皮浪板房屋，即坐落系爭土地上如附圖所
    示B部分面積0.0209公頃（廠房）及C部分面積0.0005公頃（
    水塔）搬遷。（2）被告陳樹山應將聲明第1項所示之建物拆
    除並將土地返還原告。（3）被告陳樹山應給付原告780,192
    元，及自起訴狀送達之翌日起至清償日止，按週年利率百分
    之5計算利息，並自起訴狀送達之翌日起至拆除日止按年給
    付176,507元予原告。（4）第1至3項之聲明，原告願供擔保
    ，請准宣告假執行。
貳、被告陳樹山則以：
一、伊知悉系爭土地為原告所有，並以行使地上權之意思，於80
    年間出資整理系爭土地，於其上搭蓋房屋，和平繼續公然占
    有系爭土地已超過20年，依民法第772條、769條、770條規
    定，已依時效取得地上權，此期間原告均容任伊使用系爭土
    地，從未表示異議，致使伊多年來始終認為伊是合法占用原
    告土地，惟原告現又提起本件訴訟，顯然是權利濫用。
二、倘法院認原告主張有理由，則依土地法第105條準用同法第
    97條第1項，城市地方租用基地建築房屋之租金，以不超過
    土地申報總價年息10％為限，依土地法施行法第25條規定，
    土地法第97條所謂土地價額依法定地價。土地法第148條並
    明定土地所有權人依本法所申報之地價，為法定地價，是以
    ，原告請求依系爭土地公告現值8,248元酌定相當於租金之
    損害金，應有誤認。再者，此損害金之數額除了以申報地價
    為基礎外，尚須考量基地坐落之位置、工商業繁榮程度、占
    用人租用土地之經濟價值及所受利益等情，以為決定，並非
    必達系爭土地之申報地價年息10％之最高額。從而，原告所
    有之系爭土地申報地價於99年間為每平方公尺1,100元，且
    系爭土地之地目為田，位置亦較偏僻，故若要計算相當於租
    金之利益，自應以土地申報地價年息2％計算，方屬公允。
三、聲明：（1）駁回原告之訴。（2）如受不利判決，願供擔保
    請准宣告免為假執行。
、被告張圳福則以：
一、伊向被告陳樹山於95年8月起租用附圖所示之鐵皮屋，用以
    作為模具加工廠，租金每月26,000元，然伊每個月都虧本。
    至於附圖所示之水塔亦是被告陳樹山在伊來承租時即已蓋好
    ，並供伊工廠使用。伊對於系爭建物占用他人土地一事並不
    知情等語，資為抗辯。
二、聲明：駁回原告之訴。
肆、本件經本院整理兩造爭點如下：
一、兩造不爭執事項：
（一）系爭土地為原告所有。
（二）被告陳樹山於80年間，在系爭土地上搭建鐵皮建物，嗣並
      將該建物出租予被告張圳福。
（三）系爭建物確有占用如附圖所示B部分面積0.0209公頃（廠
      房）及C部分面積0.0005公頃（水塔），合計0.0214公頃
      。
（四）以上事實，為兩造所不爭執，並有原告所提出之土地登記
      簿謄本1件為證、復經本院會同臺中市中興地政事務所人
      員到場測量勘驗，製有勘驗筆錄、現場照片及複丈成果圖
      （即本判決附圖）在卷足憑，自堪信為真實，本院自得採
      為判決之基礎。
二、兩造爭執之事項：
（一）被告陳樹山主張其對系爭土地已因時效取得地上權，並非
      無權占有，有無理由？
（二）原告訴請被告陳樹山拆屋還地，是否有權利濫用之情形？
伍、本院之判斷：
一、被告陳樹山主張其對系爭土地已因時效取得地上權，並非無
    權占有，有無理由？
    被告陳樹山固抗辯其已依時效取得對系爭土地之地上權云云
    ，然為原告所否認。按因時效完成而取得地上權或地上權登
    記請求權者，必須以行使地上權之意思而占有他人之土地為
    其成立要件之一。又占有人因時效取得地上權登記請求權，
    向該管地政機關請求為地上權登記，經地政機關受理，受訴
    法院應就占有人是否具備時效取得地上權之要件為實體上裁
    判者，須以占有人於土地所有權人請求拆屋還地前，以具備
    時效取得地上權之要件為由，向地政機關請求登記為地上權
    人為前提（最高法院99年度台上字第502號判決參照）。查
    本件姑不論被告陳樹山並不能證明其係以行使地上權之意思
    而占有系爭土地，本無從因時效而取得地上權登記請求權。
    況被告陳樹山於原告提起本件拆屋還地訴訟前，既始終未向
    該管地政機關請求為地上權登記，而經地政機關受理，自不
    得於本件拆屋還地訴訟始以地上權人之地位對原告主張非無
    權占有系爭土地，是被告陳樹山此節所辯，尚無理由。
二、原告訴請被告陳樹山拆屋還地，是否有權利濫用之情形？
    被告陳樹山固主張原告容任被告使用系爭土地，多年來均無
    異議，是本件請求拆屋還地，顯有權利濫用之情形云云。然
    按民法第148條第1項係規定行使權利，不得以損害他人為主
    要目的，若當事人行使權利，雖足使他人喪失利益，而苟非
    以損害他人為主要目的，即不在該條所定範圍之內（最高法
    院45年台上字第105號判例參照）。又所有人，於法令限制
    之範圍內，得自由使用、收益、處分其所有物，並排除他人
    之干涉，民法第765條定有明文。查系爭土地既為原告所有
    ，被告本不得任意使用、收益，則原告據此訴請被告陳樹山
    拆屋還地，並請求被告給付相當於租金之不當得利，均係基
    於法律之規定行使權利，客觀上亦不該當權利濫用之情事，
    故被告所辯，並不可採。
三、按所有人對於無權占有或侵奪其所有物者，得請求返還之。
    對於妨害其所有權者，得請求除去之，民法第767條前段及
    中段分別定有明文；又以無權占有為原因，請求返還所有物
    之訴，被告以非無權占有為抗辯者，原告於被告無權占有之
    事實，無舉證責任，被告應就其取得占有，係有正當權源之
    事實證明之（最高法院72年度台上字第1552號判決意旨參照
    ）。查原告為系爭土地之所有人，被告陳樹山占用系爭土地
    搭建系爭地上物，復未能舉證證明其占用該土地有何正當之
    法律權源，自屬無權占有，並妨害原告就該部分土地之使用
    收益，從而，原告本於所有權之地位，行使物上請求權，請
    求被告陳樹山應將系爭地上物拆除，將土地返還原告，被告
    張圳福則應自系爭地上物遷出，為有理由，應予准許。
四、又按無法律上原因而受利益，致他人受損害者，應返還其利
    益。雖有法律上原因，而其後已不存在者，亦同，民法第
    179 條定有明文。依此規定，不當得利之請求權人得請求之
    範圍，應以對方所受之利益為度。而無權占有他人房屋，可
    能獲得相當於租金之利益，為社會通常之觀念（最高法院61
    年台上字第1695號判例參照）。本件被告陳樹山無權占用系
    爭土地如附圖所示B部分面積0.0209公頃（廠房）及C部分面
    積0.00 05公頃（水塔），合計0.0214公頃，致原告無法使
    用收益，則依社會通常觀念，被告陳樹山獲有相當於租金之
    不當得利，並因此致原告受有無法使用收益該土地之損害，
    原告自得本於不當得利之法律關係請求返還相當於租金之不
    當得利。又按土地法第97條第1項規定：「城市地方房屋之
    租金，以不超過土地及其建築物申報總價額年息10%為限」
    ，第105條規定：「第97條、第99條及第101條之規定，於租
    用基地建築房屋均準用之」。再按城市地方供營業用之房屋
    ，承租人得以營商而享受商業上之特殊利益，非一般供住宅
    用之房屋可比，所約定之租金，自不受土地法第97條規定之
    限制（最高法院95年台上字第82號判決參照）。而計算相當
    於租金之利益，除應以不動產之價值為基礎外、尚須斟酌不
    動產所處位置、工商繁榮情形，利用基地之經濟價值及所受
    利益等項，並與鄰地租金相比較，以為決定（最高法院88年
    度台上字第1894號判決意旨參照）。查系爭土地之地目為田
    ，93年7月之申報地價為每平方公尺870.4元、96年7月之申
    報地價為每平方公尺1,100元，有系爭土地地價第一類謄本1
    件在卷可考。系爭土地西北角面臨忠勇路，西南邊則為出入
    通道，交通尚屬便利，而忠勇路對面為「師天府張一正」、
    「壽明宮」，另斜對面則為歐美亞便利商店，由此至嶺東科
    技大學及嶺東中學約為200公尺等情，業據原告陳明無訛，
    且為被告陳樹山所不爭執，復經本院勘驗現場屬實，有原告
    陳報之系爭土地附近之照片6張及本院勘驗筆錄1紙、照片8
    張在卷可佐。本院審酌被告陳樹山占用之土地距市區較遠，
    附近商業不發達，然被告陳樹山占有系爭土地搭建系爭地上
    物係出租予被告張圳福作為經營模具加工工廠使用，利用之
    經濟價值較高，且依系爭土地之地價第一類謄本觀之，系爭
    土地之99年1月之申報地價雖只每平方公尺1,100元，但同年
    月之公告土地現值則達每平方公尺7,482元，顯見所申報之
    地價有偏低之情形，是原告請求被告給付相當於租金之不當
    得利，亦不宜過低，因認被告應返還之利益，以土地申報總
    價額年息百分之8計算為適當。依此計算，被告陳樹山自95
    年7月起至100年6月止受有相當於租金之不當得利為90,229
    元【計算式：（870.4×214×8%）＋1,100×214×8%×4＝
    90,229，元以下四捨五入】。另被告陳樹山自起訴狀繕本送
    達翌日即100年7月7日起至拆除系爭建物之日止，每年受有
    相當於租金之不當得利為18,832元（計算式：1,100×214
    ×8%×＝18,832）。
五、綜上所述，原告本於所有權之地位，行使物上請求權，請求
    被告張圳福應自門牌號碼台中市○○區○○路同安北巷55-1
    號鐵皮浪板房屋，即坐落系爭土地上如附圖所示B部分面積
    0.0209公頃（廠房）及C部分面積0.0005公頃（水塔）搬遷
    。被告陳樹山則應將上開地上物拆除，將土地返還原告，為
    有理由，應予准許。又原告本於不當得利之法律關係請求被
    告陳樹山給付無權占用前揭土地相當於租金之不當得利，於
    90,229元範圍及自100年7月7日起至清償日止，按年息百分
    之五計算之法定遲延利息，暨自100年7月7日起至拆除系爭
    地上物之日止，按年給付原告18,832元之範圍內，為有理由
    ，逾此部分之請求即無理由，應予駁回。
六、原告與被告陳樹山分別陳明願供擔保聲請宣告假執行及免為
    假執行，經核於法均無不合，爰分別酌定相當擔保金額准許
    之。至原告敗訴部分，其假執行之聲請亦失所依附，應併駁
    回之。
七、本件事證已臻明確，兩造其餘攻擊防禦方法，核與判決結果
    不生影響，爰不逐一論述。
陸、訴訟費用負擔、宣告假執行及免為假執行之依據：民事訴訟
    法第79條、第85條第1項前段、第390條第2項、第392條第2
    項。
中    華    民    國   100    年    10    月    31    日
                  民事第二庭    法  官    黃炫中
正本係照原本作成。
如對本判決上訴，須於判決送達後20日內向本院提出上訴狀（須
附繕本）。如委任律師提起上訴者，應一併繳納上訴審裁判費。
中    華    民    國   100    年    10    月    31    日
                                書記官    呂偵光